【裁判字號】    98,上訴,34
【裁判日期】    980318
【裁判案由】    強盜等
【裁判全文】
臺灣高等法院高雄分院刑事判決          98年度上訴字第34號
上  訴  人
即  被  告  乙○○
                    （現另案於臺灣高雄女子監獄執行中）
義務辯護人  張蓉成律師
上  訴  人
即  被  告  丁○○
                    （現於臺灣高雄看守所羈押中）
指定辯護人  本院公設辯護人  李佩娟、于欣潔
上列上訴人等因強盜等案件，不服臺灣高雄地方法院97年度訴字
第855 號中華民國97年11月28日第一審判決（起訴案號：臺灣高
雄地方法院檢察署96年度偵字第35618 號），提起上訴，本院判
決如下：
     主  文
原判決關於乙○○、丁○○共同犯強盜罪及共同犯私行拘禁罪，
暨定執行刑部分，均撤銷。
乙○○犯強盜罪，累犯，處有期徒刑陸年捌月。又共同犯私行拘
禁罪，累犯，處有期徒刑壹年。應執行有期徒刑柒年肆月。
丁○○共同犯私行拘禁罪，累犯，處有期徒刑柒月。
丁○○被訴強盜部分，無罪。
     事  實
一、乙○○於民國94年間，因妨害公務案件，經臺灣高雄地方法
    院（下稱高雄地院）以94年度簡字第5323號判處有期徒刑3
    月確定，於95年3 月23日易科罰金執行完畢。丁○○則於95
    年間，因違反毒品危害防制條例案件，經高雄地院以95年度
    訴字第3398號判處有期徒刑8 月確定，於96年7 月28日執行
    完畢。
二、緣乙○○因之前另涉犯1 件強盜甲○○之案件，而經檢察官
    對其提起公訴（該案件現繫屬於高雄地院，由該院以97年度
    訴緝字第32號審理中）後，乙○○為逼迫甲○○於審理中為
    其有利之不實供述，乃與丁○○、綽號「作胖仔」（臺語，
    同音）之成年男子，及另一名真實姓名、年籍不詳之成年男
    子，共同基於妨害自由之犯意聯絡，於96年11月22日23時50
    分許，共同駕車前往甲○○位於高雄縣鳥松鄉○○街63巷3
    號之住處，欲強押甲○○外出，以逼迫甲○○於法院審理該
    案時配合翻供。嗣見甲○○騎乘機車返家，即由「作胖仔」
    及該名不詳男子，下車強拉甲○○，甲○○不從強力反抗，
    丁○○見狀乃下車協助強押甲○○上車。待甲○○上車後，
    即由丁○○負責開車，乙○○坐於副駕駛座，「作胖仔」及
    該不詳之男子則將甲○○控制在後座，共同將甲○○載往位
    於屏東縣萬丹鄉之某處矮屋。而於到達上址欲下車前，「作
    胖仔」及另名不詳男子又承乙○○之指示，先以甲○○所著
    之外套蓋住甲○○之頭部，再以膠帶纏繞後，始將甲○○帶
    進矮屋內，而於渠等欲將甲○○帶入矮屋時，乙○○因見甲○○之手機有仁美派出所員警來電，為免犯行曝光，乃暫將
    甲○○之手機取走並關機。待甲○○進入矮屋後，即欲將蓋
    住其頭部之外套掀起，乙○○見狀即責罵甲○○：誰叫你掀
    開的！並動手毆打甲○○。至「作胖仔」及該名不詳男子於
    到達前開矮屋後未久，即先行離去。而自將甲○○帶至前開
    矮屋後，乙○○即持續以膠帶綑綁甲○○雙手之方式控制甲○○之行動自由並予以拘禁。又於乙○○等人到達前開矮屋
    後，乙○○復單獨另行萌生意圖為自己不法所有之強盜犯意
    ，利用剝奪甲○○行動自由之強暴方法而至甲○○無法抗拒
    ，強取甲○○身上所攜帶之皮包1 只（內有身分證、駕照、
    行照、提款卡、信用卡及現金新臺幣〔下同〕900 餘元），
    並為取得甲○○住處之財物而強取其住處鑰匙1 串。迨約2
    、3 天後，乙○○、丁○○2 人又共同將甲○○移置高雄縣
    林園鄉○○村○○路131 巷10號10樓（以下稱海洋大樓10樓
    ）繼續拘禁而剝奪甲○○之行動自由，乙○○復不時逼問甲○○提款卡密碼。又約2 、3 日後，乙○○另1 名手下潘昱
    抒前來海洋大樓10樓處，乙○○即命與渠等具妨害自由犯意
    聯絡之潘昱抒負責看守甲○○，以防止甲○○逃跑（潘昱抒
    所涉此部分罪嫌，另由高雄地院以97年度訴字第925 號審理
    中）。之後，乙○○復向丁○○誆稱要至甲○○住處為甲○○拿取換洗衣物，要求丁○○與其同車前往甲○○上開住處
    。到達後，乙○○即持前開甲○○住處之鑰匙開啟後，進入
    屋內取走甲○○所有存摺5 本（土地銀行、台灣企銀、第一
    銀行、富邦銀行、彰化銀行各1 本）及信用卡8 張（聯邦銀
    行3 張、中國信託銀行5 張）等物（侵入住宅部分未據告訴
    ）。乙○○得手後即返回拘禁甲○○之海洋大樓10樓，並一
    再逼問甲○○上開信用卡哪張尚可刷卡或現金借貸，及提款
    卡密碼等事項，然因甲○○所有之信用卡均已遭停卡無法使
    用而未果。而除於乙○○逼問甲○○有關提款卡密碼等事項
    ，甲○○不配合回答時，乙○○曾動手毆打甲○○外，乙○○亦不時會無故自行或命丁○○毆打甲○○（傷害部分業經
    甲○○撤回告訴，而經原審為不受理判決確定）。嗣至96年
    11月29日甲○○與潘昱抒共同前往與乙○○有債務糾紛之丙○○住處（乙○○等人涉嫌強盜丙○○案件，現另由檢察官
    偵查中）前，因乙○○等人已無意再拘禁甲○○，丁○○乃
    詢問甲○○是否願意離去，然因甲○○所有之載有其父母詳
    細住址之機車行照尚未經乙○○返還，甲○○惟恐乙○○得
    知其父母住處，危及父母安全，遂偽向乙○○等人表示欲與
    渠等一起活動，不願離去，惟乙○○等人自此後即未再予剝
    奪甲○○之自由或續予拘禁。96年12月10日17時許，乙○○
    、丁○○、潘昱抒、甲○○等人，共同前往乙○○不知情之
    友人潘志建位於高雄縣大寮鄉○○村○○路38之5 號住處拜
    訪潘志建，乙○○、甲○○並借宿於潘志建家中，而至96年
    12月12日19時29分許，甲○○因已趁機將其所有之前開行照
    取回，乃於潘志建前開住處，連續以手機傳送簡訊告知其父
    林添瑞其遭綁架之事及所在位置，林添瑞接獲甲○○第3 通
    簡訊後，即向高雄縣林園分局中庄派出所報案，詎該轄區員
    警據報後竟撥打甲○○手機，詢問其是否遭人綁架，而為乙○○發現。乙○○乃要求甲○○以其「現於北部上班，並未
    遭人綁架後」等語作為回答，並旋將甲○○載離潘志建住處
    前往屏東市區。途中甲○○趁隙跳車並至某家動物診所內求
    救，央請該診所人員代為報警後，經甲○○將上情告以前來
    處理之員警，員警即帶同甲○○前往潘志建前開住處，逮捕
    丁○○，而乙○○、潘昱抒則趁隙逃逸，員警嗣並扣得甲○○所有之上開存摺5 本、信用卡8 張及內衣褲1 包，始循線
    查悉上情。
三、案經甲○○訴由高雄縣政府警察局林園分局報請臺灣高雄地
    方法院檢察署檢察官偵查起訴。
     理  由
壹、證據能力方面：
一、上訴人即被告（下稱被告）乙○○及其辯護人爭執證人即同
    案被告丁○○、證人即被害人甲○○於警詢及偵查中未經具
    結之陳述；證人丙○○、謝博墉於警詢之陳述，不具證據能
    力。又被告丁○○及其辯護人亦爭執證人甲○○於警詢之陳
    述不具證據能力。經查：
  (一)按刑事訴訟法第158 條之3 規定：「證人、鑑定人依法應具
    結而未具結者，其證言或鑑定意見，不得作為證據。」所謂
    「依法應具結而未具結者」，係指檢察官或法官依刑事訴訟
    法第175 條之規定，以證人身分傳喚被告以外之人（證人、
    告發人、告訴人、被害人、共犯或共同被告）到庭作證，或
    雖非以證人身分傳喚到庭，而於訊問調查過程中，轉換為證
    人身分為調查時，此時其等供述之身分為證人，則檢察官、
    法官自應依本法第186 條有關具結之規定，命證人供前或供
    後具結，其陳述始符合第158 條之3 之規定，而有證據能力
    。若檢察官或法官非以證人身分傳喚而以告發人、告訴人、
    被害人或共犯、共同被告身分傳喚到庭為訊問時（例如刑事
    訴訟法第71條、第219 條之6 第2 項、第236 條之1 第2 項
    、第248 條之1 、第271 條第2 項、第271 條之1 第1 項）
    ，其身分既非證人，即與「依法應具結」之要件不合，縱未
    命其具結，純屬檢察官或法官調查證據職權之適法行使，當
    無違法可言。而前揭不論係本案或他案在檢察官面前作成未
    經具結之陳述筆錄，係屬被告以外之人於偵查中向檢察官所
    為之陳述，本質上屬於傳聞證據，基於保障被告在憲法上之
    基本訴訟權，除該被告以外之人死亡、身心障礙致記憶喪失
    或無法陳述、滯留國外或所在不明而無法傳喚或傳喚不到、
    或到庭後拒絕陳述等情形外，如已經法院傳喚到庭具結而為
    陳述，並經被告之反對詰問，前揭非以證人身分而在檢察官
    面前未經具結之陳述筆錄，除顯有不可信之情況者外，得為
    證據；又前揭非以證人之身分在審判中之陳述筆錄，倘該被
    告以外之人已經法院以證人身分傳喚到庭並經具結作證，且
    由被告為反對詰問，或有前揭傳喚不能或詰問不能之情形外
    ，該未經具結之陳述筆錄因屬審判上之陳述，自有證據能力
    ；若係在另案法官面前作成之陳述筆錄，本質上亦屬傳聞證
    據，自得依本法第159 條之1 第1 項之規定，認有證據能力
    。不能因陳述人未經具結，即一律適用本法第158 條之3 之
    規定，排除其證據能力（最高法院96年度臺上字第3527號、
    97年度臺上字第483 號判決意旨參照）。證人乙○○、丁○○於偵查中經檢察官訊問時，凡未命其具結者，均係以被告
    身分予以訊問，此有各該筆錄在卷可稽，是渠2 人前揭各次
    就案發過程所為之陳述，本質上雖屬傳聞證據，然渠等既分
    別經原審及本院傳喚到庭具結而為陳述（見原審卷(一)第191
    至207 頁、卷(三)第10至26頁，本院卷第101 頁反面至105 頁
    反面），並各經被告乙○○、丁○○及其等辯護人為反對詰
    問，又渠2 人前揭非以證人身分而在檢察官面前作成之未經
    具結之陳述筆錄，亦無證據足認顯有不可信之情況，揆諸前
    揭最高法院判決意旨所示，自得為證據。
  (二)次按，被告以外之人，於審判外之言詞或書面陳述，除法律
    有規定者外，不得作為證據。被告以外之人於檢察事務官、
    司法警察官或司法警察調查中所為之陳述，與審判中不符時
    ，其先前之陳述具有較可信之特別情況，且為證明犯罪事實
    存否所必要者，得為證據。刑事訴訟法第159 條第1 項、第
    159 條之2 分別定有明文。本件證人甲○○、潘志建分別於
    警詢所為之陳述，經核與渠2 人分別於原審及本院所為證述
    之內容大致相符，不符合前揭傳聞法則之例外規定，是渠2
    人於警詢所為之陳述，自不具證據能力。
  (三)被告乙○○及其辯護人雖又爭執證人謝博墉、丙○○，及證
    人即同案被告丁○○於警詢所為陳述之證據能力，惟渠3 人
    於警詢之陳述，既未經本院執為認定被告乙○○犯行之積極
    證據，自毋庸論究其證據能力之必要。
二、另本件檢察官、辯護人及被告2 人分別於本院準備程序時，
    就原審判決所引用各項證據（含傳聞證據、非傳聞證據及符
    合法定傳聞法則例外之證據）之證據能力，除有爭執之上開
    部分外，餘均同意有證據能力（見本院卷第65至67頁），且
    於本院言詞辯論終結前，檢察官、被告及辯護人對於卷附上
    開爭執部分以外之具有傳聞證據性質之證據，既均已知其情
    ，而未聲明異議，本院認除上開爭執部分已敘明如上外，其
    他卷附具有傳聞證據性質之證據，並無任何違法取證之不適
    當情形，以之作為證據使用係屬適當，自得採為認定事實之
    證據。
貳、實體方面：
一、有罪部分：
  (一)訊據被告乙○○固不否認曾於96年11月22日，與被告丁○○
    共同駕車前往甲○○位於高雄縣鳥松鄉○○街63巷3 號之住
    處，欲與甲○○談論有關前揭涉嫌強盜甲○○而遭起訴之案
    件，惟矢口否認有何妨害自由及強盜犯行，辯稱：伊只是與
    丁○○去找甲○○，至於丁○○是以何種方法讓甲○○上車
    ，伊並不清楚，而且根本沒有「作胖仔」及另1 名不詳男子
    存在。伊也不曾拿過甲○○的財物，更沒有逼問甲○○提款
    卡密碼的情事等語。被告丁○○則坦承其有上揭妨害甲○○
    自由之犯行。經查：
  1.妨害自由部分：
  (1)被告乙○○、丁○○確夥同綽號「作胖仔」，及另名不詳成
    年男子，於96年11月22日23時50分許，共同駕車前往證人即
    告訴人甲○○前開住處，並將甲○○強押上車帶走等情，迭
    經證人即告訴人甲○○於偵查、原審及本院證稱：96年11月
    22日23時50分許，乙○○有到住處來找我，但她沒有下車。
    包括乙○○是3 男1 女，共搭乘1 部白色的轎車前往。有被
    告丁○○，另外兩名男子1 個是綽號「作胖仔」，另1 名我
    不知道。一開始是「作胖仔」和那名我不認識的男子先下車
    ，他們一下車，就問我是否「傑仔」，我回答是，他們就拉
    著我的手及束住我的脖子，我就用左手抓住我家門把，不要
    讓他們把我帶走，因為我拉很久，所以他們兩人無法把我帶
    走，後來丁○○就下車，也是束住我的脖子，因為他們是3
    個人，所以我就沒有辦法，就被他們帶走了。上車後，我是
    躺在後座，「作胖仔」及該名不詳男子，就直接坐在我的身
    上，我上車後，第一眼就看到被告乙○○坐在副駕駛座上面
    ，當時是由被告丁○○開車等語明確（見偵卷第91頁、第20
    7 頁，原審卷(一)第150 至151 頁、本院卷108 頁反面）。而
    此亦為被告丁○○於本院審理時，坦認在卷（見本院卷第12
    1 頁反面至122 頁、第123 頁反面），是此部分之事實，足
    堪認定。
  (2)被告乙○○雖辯稱：當天只有伊與丁○○去找甲○○，至於
    丁○○如何使甲○○上車，伊並不清楚云云。惟當日確係被
    告乙○○與丁○○，偕同綽號「作胖仔」及另名不詳男子前
    往甲○○住處，並由「作胖仔」及該名不詳男子強拉甲○○
    上車未果，丁○○又加入強拉甲○○上車，而斯時被告乙○○則在車內等候之情，業經證人甲○○證陳如上。參酌被告
    丁○○於原審法院羈押訊問時陳稱：「乙○○說他與甲○○
    有糾紛叫我一起去處理，另外有2 人，其中1 人綽號叫『胖
    』，另1 人不認識」、「我承認有參與押、綁甲○○。乙○○怕甲○○跑掉，所以我們幫他一起綁甲○○」等語（見原
    審法院96年度聲羈字第1421號卷，下稱聲羈卷，第5 至7 頁
    ）；另於原審法院延押訊問時供陳：「乙○○、另1 名綽號
    『做麵包』（臺語）的人及另1 名不詳姓名之成年男子，我
    們共4 個人前往，因為乙○○說他與甲○○有一些事情要處
    理」等語（見原審法院97年度偵聲字第74號卷，下稱偵聲卷
    ，第9 至10頁），亦自陳當日除伊與被告乙○○外，尚另有
    「作胖仔」與另名不詳男子參與強押甲○○之行動，是當日
    與被告乙○○、丁○○前往甲○○住處，共同強押甲○○者
    ，除被告乙○○、丁○○外，確尚有綽號「作胖仔」及另名
    不詳男子，洵堪認定。此外，當日被告丁○○等人之所以強
    押甲○○上車將之載往他處，確係出於被告乙○○之授意乙
    節，亦經證人即被告丁○○於偵查中結證稱：96年11月22日
    強押甲○○到海洋大樓10樓是乙○○策劃的等語明確（見偵
    卷第204 頁）。本院審酌與證人甲○○與訴訟糾紛者，僅係
    被告乙○○1 人，此為被告乙○○所不否認，是衡情與證人
    甲○○無任何恩怨之被告丁○○，實無無故強押證人甲○○
    之動機與必要，是堪信被告丁○○此部分所述，應係合於真
    實而可採信。從而，被告乙○○此部分所辯，顯係卸責之詞
    ，至為灼然。
  (3)又被告乙○○等人於強押證人甲○○上車後，係先將其載至
    屏東縣萬丹鄉某矮屋數日後，再將之移置至海洋大樓10樓處
    之情，亦經證人甲○○屢次證陳明確（見偵卷第91頁、第20
    8 頁，原審卷(一)第151 頁，本院卷第108 頁反面至109 頁反
    面）。雖被告丁○○陳稱渠等係直接將甲○○載至海洋大樓
    10樓，惟觀諸甲○○所持用之門號0000000000號行動電話，
    於96年11月23日通聯之基地臺位置確曾出現在屏東縣萬丹鄉
    農會、成功二街等處（此有該行動電話通聯紀錄存卷可佐，
    見原審卷(三)第106 頁），而與證人甲○○前開所述首次遭拘
    禁之地點，互有吻合。是證人甲○○證述其於遭被告乙○○
    等人強行押走後，首次遭拘禁之地點，係前開位於屏東縣萬
    丹鄉之矮屋等語，應屬可採，自堪認定。
  (4)被告乙○○雖否認渠等強押甲○○後，有加以拘禁一段時日
    之情事。惟觀諸證人即被告丁○○於偵查中證稱：乙○○曾
    用膠帶將甲○○之雙手綑綁，並將其雙眼用膠帶掩住1 、2
    天，且曾毆打甲○○等語（見偵卷第203 至204 頁）。於原
    審供稱：「我承認有於海洋大樓10樓處持續以膠帶綑綁甲○○雙手，並以鐵鍊拴住大門以防止甲○○逃跑，而控制甲○○之行動自由，是我和乙○○這樣做的」、「當時我與乙○○去甲○○住處時，甲○○人還在海洋大樓10樓，雙手被綑
    綁著，當時剛好潘昱抒打我的手機說要來找我，我就請潘昱
    抒到海洋大樓10樓，並請他留在現場陪甲○○」、「把甲○○押到海洋大樓之後，就是乙○○詢問甲○○之前的官司問
    題，當時我有在場。當時有綁甲○○，是我拿膠帶綁甲○○
    的手，乙○○沒有動手，是乙○○叫我綁的，綁甲○○時，
    甲○○有想要掙脫，是潘昱抒將甲○○的腳綁在椅子上面」
    等語（見原審卷(一)第20至26頁）；復陳稱：「96年11月22日
    將甲○○帶到海洋大樓時，這段時間甲○○都被膠帶綁著」
    等語（見原審卷(三)第16至17頁）。核與證人甲○○指訴其遭
    被告乙○○等人強押帶走外，即將之綑綁、拘禁之情節，大
    致相符（見原審卷(一)149 至168 頁、本院卷第110 頁反面至
    第111 頁正面）。亦與證人潘昱抒於警詢及原審證述：96年
    11月間，乙○○要求伊負責看管甲○○，伊進入海洋大樓時
    就看到甲○○已經被綁著，當時甲○○不僅雙手被綁，雙眼
    亦被矇住等語（見偵卷第147 頁、原審卷(一)第191 至207 頁
    ），互相吻合，是被告乙○○、丁○○強押甲○○後，確有
    以膠帶綑綁甲○○，並予以拘禁一段時日而剝奪其行動自由
    之情，業可認定。
  (5)證人甲○○雖指證其係遭被告乙○○等人拘禁至96年12月12
    日，伊向外求援之時等語。惟據被告丁○○於偵查供稱：「
    我們原本是將甲○○押到海洋大樓10樓，約到11月底左右，
    我有說要讓他回去，但甲○○表示不要回去，要跟我們在一
    起」等語（見偵卷第203 頁）；參酌證人甲○○於原審自陳
    ：「後來他們有帶我出去網咖或是去唱歌、吃飯，這是29日
    之後的事情，詳細時間我不知道。去網咖二次，至於去唱歌
    、吃飯幾次我記不清楚。這幾次外出時，被告丁○○有說『
    現在讓你回去，有沒有想要回去』，但我不知道是不是開玩
    笑的，所以我不敢走」等語（見原審卷(一)第163 頁），亦陳
    明被告郭志宏確曾數次詢問甲○○是否欲離開乙節，是被告
    丁○○辯稱渠等於約11月底即欲讓甲○○離開等語，即非全
    無可採之處。又被告乙○○等人自96年11月29日後之某日，
    不僅數次帶同甲○○外出，有如上述，甚且被告乙○○於96
    年12月10日尚帶同甲○○至友人潘志建家中借住，當時甲○○與乙○○間之互動像是朋友，甲○○並無精神或心情不好
    之樣，且亦與乙○○及潘志建共同外出釣魚、飲酒等情，亦
    經證人潘志建結證在卷（見偵卷第56至57頁）。而依證人甲○○當時與被告乙○○之互動態樣觀之，若謂被告乙○○等
    人於斯時仍有拘禁、剝奪甲○○自由之舉或意思，誠難想像
    。此外，再參酌：被告丁○○於原審結證稱：96年11月29
    日、30日甲○○有提議要去找丙○○，我們有一起去，當時
    我載潘昱抒、甲○○去丙○○的家，他的行動自由沒有被限
    制。從96年11月29日之後就沒有再綁住甲○○了等語（見原
    審卷(三)第21至22頁）；證人丙○○於本院證稱：96年11月29
    日晚上甲○○與潘昱抒到我家，我有報警處理，請他們離開
    。隔天早上約7 點左右，乙○○與潘昱抒就強行進入我家，
    之後甲○○與丁○○也進來。當天如果甲○○自己要跑開的
    話應該有機會，因為我們在燦坤刷卡時，甲○○絕對有機會
    可以跑掉等語（見本院卷第104 頁反面至第105 頁）。證
    人甲○○自承，96年12月12日警方至潘志建家中時，所有之
    機車係停放在潘志建家（見本院卷第114 頁反面），而該機
    車係在去丙○○家後3 、4 天，甲○○要被告丁○○去伊家
    中騎來，以方便購物等語，亦經被告丁○○供陳在卷（見本
    院卷第123 頁反面）。則依諸被告丁○○所述未再限制甲○○行動自由之時點，參酌證人丙○○所觀察甲○○於96年11
    月30日之行動情形，並斟酌證人甲○○竟要參與妨害其自由
    犯行之被告丁○○將其機車騎至證人潘志建住處，以利其購
    物之用意及時間點，堪認被告乙○○等人應係自96年11月29
    日即甲○○前往丙○○住處時，即未再予拘束甲○○之人身
    自由，且亦未阻止甲○○自由離去，殆無疑義。況且，證人
    丙○○在甲○○於96年11月29日與潘昱抒同至其住處時，既
    曾報警前來處理，有如前述，則如證人甲○○斯時仍在被告
    乙○○等人剝奪行動自由之期間，依諸常理，其當利用員警
    到場之時告知其遭人剝奪自由之情事，乃證人甲○○竟不此
    之圖，逕行離去，誠然悖諸常情，而益徵被告乙○○等人自
    96年11月29日即甲○○前往丙○○住處時，即未再剝奪甲○○人身自由之行為。至證人甲○○固指稱：因為伊的機車行
    照有記載父母地址，而該行照一直均在乙○○掌握之中，因
    伊惟恐父母受到乙○○的傷害，所以在丁○○問伊要不要回
    去時，伊才不敢離去等語。惟此種疑慮既僅係證人甲○○個
    人之揣測，並無證據證明被告乙○○等人有以此要脅甲○○
    之情事，則證人甲○○基於自身之揣測而自願留於被告乙○○等人身邊，尚不得據之即認被告乙○○等人斯時仍有剝奪
    甲○○行動自由之犯行。
  (6)綜上，被告乙○○前揭所辯，丁○○是以何種方法讓甲○○
    上車，伊並不清楚一節，應係圖卸之詞，尚無足採。而被告
    丁○○此部分有關妨害甲○○自由之自白，經查確與事實相
    符。是以此部分之犯罪事實，事證業臻明確，被告乙○○、
    郭志宏妨害自由犯行，足堪認定。
  2.強盜部分：
  (1)被告乙○○與丁○○、「作胖仔」及另名不詳男子，於將甲○○帶至前開屏東縣萬丹鄉某矮屋處時，被告乙○○即利用
    剝奪甲○○行動自由之強暴方法而至甲○○無法抗拒，強行
    取走甲○○身上之皮包1 只（內有身分證、駕照、行照、提
    款卡、信用卡及現金900 餘元），並為取得甲○○住處之財
    物而強取其住處鑰匙1 串。嗣復持該串鑰匙進入甲○○前開
    住處，取走甲○○所有之存摺5 本（土地銀行、台灣企銀、
    第一銀行、富邦銀行、彰化銀行各1 本）及信用卡8 張（聯
    邦銀行3 張、中國信託銀行5 張）等物之情，亦據證人甲○○於偵查、原審及本院審理時，證述綦詳（見偵卷第91頁、
    第208 至209 頁，原審卷(三)第212 至213 頁，本院卷第109
    頁正面至110 頁正面）。核與證人即被告丁○○於偵查中結
    證稱：乙○○叫甲○○將他身上東西拿出來，甲○○拿出來
    的鑰匙、皮包、手機等物是乙○○拿走。警方查扣的甲○○
    所有的存摺5 本、信用卡8 張是乙○○從甲○○家中拿出的
    。大約甲○○被押走後2 天，由乙○○開車載我到甲○○家
    中，當時我沒進去，是乙○○進入拿出的等語（見偵卷第22
    2 頁）；於原審供稱：「我沒有強搜甲○○身上的財物，那
    些東西是乙○○拿的」、「乙○○帶走甲○○時，即將他身
    上鑰匙拿走，甲○○的存摺、信用卡等物是乙○○一人自行
    到甲○○家中找出來的」、「甲○○身上的現金、鑰匙及證
    件是乙○○拿的」等語（見原審卷第22頁，聲羈卷第5 頁，
    偵聲卷第10頁），就證人甲○○所有之皮包、鑰匙及存摺、
    信用卡等物係如何遭被告乙○○取走等情，二者所述大致相
    符。參以證人潘昱抒於原審證稱：我有看到甲○○的皮夾、
    存摺，乙○○有在甲○○的面前拿甲○○的皮夾、存摺並翻
    給他看。我也曾聽到乙○○問甲○○「密碼到底是幾號，你
    要不要說」的話語，但因為當時我在上廁所，所以沒看到等
    語（見原審卷(一)第193 頁）。而衡情苟被告乙○○未拿取甲○○之前開財物，其何以能在甲○○面前翻閱甲○○之皮夾
    、存摺？又何須逼問甲○○有關密碼之事？是被告乙○○確
    有強盜甲○○前開財物之事實，足堪認定。
  (2)至甲○○當日所持有之手機，雖於被告乙○○等人於欲將甲○○帶入上開位於屏東縣萬丹鄉之矮屋前，即遭被告乙○○
    取走，惟被告乙○○斯時之所以取走該手機，係因當時乙○○見甲○○之手機有仁美派出所員警來電，始將手機取走並
    關機等情，業經證人甲○○證陳在卷（見本院卷第109 頁正
    面）。參以證人即被告丁○○於原審結證稱：在海洋大樓跟
    潘志健住處這段期間，甲○○的手機有時候在我這邊，有時
    候我還給他，在海洋大樓時，甲○○手機的SIM 卡已經鎖住
    不能使用，後來我們有載他去重新辦理，辦好後，我沒有用
    甲○○的手機打過電話，至於甲○○自己有無打過，我不清
    楚等語（見原審卷(三)第20頁）；證人甲○○於原審證陳：12
    月12日我發現我的手機就放在桌上，所以我就打了3 通簡訊
    ，1 通電話到我家，事後我有看到1 張紙條，才知道當時手
    機會放在桌上，原來是丁○○和潘昱抒私下講好要放我走，
    但他們不敢光明正大和乙○○作對，所以才故意將我的手機
    放在桌上，要讓我報警等語（見原審卷(一)第156 頁）。則被
    告乙○○斯時取走甲○○之手機，用意僅係單純阻絕甲○○
    與外界之聯絡，並無為自己不法所有之意圖甚明，否則，其
    當無不自行使用或加以變價，而逕將該手機交予被告丁○○
    ，使丁○○有時尚得將手機交還甲○○之理。
  (3)綜上，被告乙○○前揭所辯，伊不曾拿過甲○○財物，更未
    逼問提款卡密碼之事一節，應係卸責之詞，要無可採。事證
    明確，其強盜犯行洵堪認定。
  (二)按「刑法第302 條第1 項私行拘禁屬於主要性之規定，而以
    其他非法方法剝奪人之行動自由，則屬於補充性規定，如行
    為人之所為，既觸犯主要性規定，亦觸犯補充性規定；或由
    觸犯次要性規定，進而觸犯主要性規定時，按之主要規定優
    於補充規定原則，則只適用主要性規定予以論處即足，自不
    應宣告補充規定之罪名。再刑法第302 條第1 項所謂以其他
    非法方法，剝奪人之行動自由，係對於同條項私行拘禁之補
    充規定，若於剝奪被害人之行動自由後將被害人拘禁於一定
    之處所，繼續較久之時間，即屬私行拘禁（最高法院79年度
    臺上字第2633號、86年度臺上字第3619號判決意旨參照）。
    本件被告乙○○為逼迫甲○○於另案為其有利之不實供述，
    乃夥同被告丁○○，及綽號「作胖仔」與另名不詳姓名之成
    年男子，強押甲○○上車，繼之載往上開矮屋、海洋大樓10
    樓等處拘禁，其先剝奪被害人甲○○之行動自由，進而復與
    丁○○夥同共犯潘昱抒將甲○○繼續私行拘禁於海洋大樓10
    樓，依諸前開最高法院判決意旨所示，就此部分自應僅論以
    被告乙○○、丁○○刑法第302 條第1 項之私行拘禁罪。另
    被告乙○○嗣後另行起意強盜甲○○之財物，核其此部分所
    為，則係犯刑法第328 條第1 項之強盜罪。次按，實施私行
    拘禁之行為人未將受拘禁之被害人釋放回復其自由以前，其
    私行拘禁之犯罪行為係仍繼續進行中，並未終止，多次更換
    拘禁地點，對其犯罪之成立，犯罪之個數、刑罰之輕重，均
    無影響（最高法院72年度臺上字第7320號判決意旨可資參照
    ）。被告乙○○、丁○○先將甲○○拘禁於上揭矮屋，嗣再
    強押甲○○拘禁至上開海洋大樓10樓，拘禁期間從未回復甲○○之自由，是揆諸前開最高法院判決意旨所示，就被告乙○○、丁○○所犯之私行拘禁罪，自應僅論以單純一罪。再
    按，共同實施犯罪行為之人，在合同意思範圍內，相互利用
    他人之行為，以達其犯罪之目的，原不必每一階段均參與，
    祇須分擔犯罪行為之一部，即應對於全部所發生之結果共同
    負責。且共同正犯之意思聯絡，原不以數人間直接發生者為
    限，即有間接之聯絡者，亦包括在內，如甲分別邀約乙、丙
    犯罪，雖乙、丙間彼此並無直接之聯絡，亦無礙於其為共同
    正犯之成立（最高法院92年度臺上字第5407號、94年度臺上
    字第5480號判決意旨參照）。查共犯「作胖仔」及另名不詳
    男子，雖於將甲○○載往前開矮屋後，即行離去；而共犯潘
    昱抒於甲○○遭拘禁數日後，始至海洋大樓參與被告乙○○
    、丁○○拘禁甲○○之犯行，有如上述，然渠等既就同一妨
    害甲○○自由之犯罪而分擔犯罪行為之一部分，則渠等相互
    間，及與被告乙○○、丁○○間，均應論以共同正犯。再被
    告乙○○於96年11月23日之所以強押甲○○剝奪其自由，乃
    意在逼迫甲○○於其另件告訴乙○○強盜之案件中，為其有
    利於乙○○之不實供述之情，業經證人甲○○證陳在卷（見
    本院卷第114 頁正面）；核與被告丁○○於偵查中陳稱：之
    所以會強押並拘禁甲○○，是因為乙○○與甲○○有官司案
    件，乙○○要甲○○幫他解套等語（見偵卷第202 頁反面）
    ，互相吻合。是被告乙○○拘禁甲○○之罪行，與所犯強盜
    罪行，足認係犯意各別、行為互殊，自應予以分論併罰。另
    被告乙○○於94年間，因妨害公務案件，經高雄地院以94年
    度簡字第5323號判處有期徒刑3 月確定，於95年3 月23日易
    科罰金執行完畢；被告丁○○則於95年間，因違反毒品危害
    防制條例案件，經高雄地院以95年度訴字第3398號刑事判決
    判處有期徒刑8 月確定，於96年7 月28日執行完畢等情，有
    渠2 人之臺灣高等法院被告前案紀錄表附卷可稽，渠2 人於
    前開徒刑執行完畢後5 年內，均故意再犯本件有期徒刑以上
    之前開各罪，皆為累犯，均應依刑法第47條第1 項之規定加
    重其刑。
  (三)原審認被告乙○○前開所犯私行拘禁及強盜罪行、被告丁○○所犯私行拘禁罪行，均事證明確，因而予以論科，固非無
    見。惟查：1.被告2 人拘禁甲○○之時點，應僅至96年11月
    29日至證人丙○○住處前，乃原判決認定甲○○被拘禁之時
    點係至96年12月12日，事實認定容屬有誤。2.被告丁○○並
    無與被告乙○○共同強盜甲○○財物之犯行（詳下述），原
    判決竟對之予以論罪科刑，亦有未合。3.被告乙○○並未強
    盜甲○○之手機，原判決認乙○○強盜之財物包含該手機，
    亦有未當。被告乙○○就所犯私行拘禁及強盜罪行，上訴否
    認犯罪，指摘原判決不當，固無理由；而被告丁○○上訴主
    張原判決就其所犯私行拘禁罪量刑過重，難謂無理由，且原
    判決尚有上開違誤，即應由本院將原判決此等部分暨定應執
    行刑部分予以撤銷改判。爰審酌被告乙○○、丁○○為求甲○○就審理中之案件翻異前供，改為有利於被告乙○○之證
    述，竟不擇手段，強押且拘禁甲○○，不僅造成甲○○身體
    受有雙肘脫皮及雙下肢挫擦傷等傷害（此有高雄市立小港醫
    院診斷證明書1 紙在卷，見偵卷第96頁），對其心理亦有相
    當大之傷害。被告乙○○復又強盜甲○○之財物，惡性實非
    輕微，犯後復一再飾詞圖卸，難認有悔意，而被告丁○○事
    後則坦承犯行。此外，復斟酌被告乙○○於此案係屬主導地
    位，而被告丁○○於拘禁甲○○期間，尚稱善待甲○○（此
    亦經證人甲○○證陳在卷，見本院卷第113 頁正反面）等一
    切情狀，分別就私行拘禁部分，量處被告乙○○有期徒刑10
    月、被告丁○○有期徒刑7 月；就強盜部分量處被告乙○○
    有期徒刑6 年8 月，並就被告乙○○部分定應執行刑為有期
    徒刑7 年4 月。至扣案之存摺、信用卡及內衣褲等物係甲○○所有，自無是否沒收之問題，附此敘明。
  (四)不另為無罪諭知部分：
  1.公訴意旨另以：被告乙○○、丁○○及共犯潘昱抒自前揭96
    年11月29日不再拘禁甲○○之時起，至96年12月12日乙○○
    將甲○○載離潘志建住處前往屏東市區，途中甲○○趁隙跳
    車之時止，仍屬甲○○行動自由遭剝奪之期間，因認就此部
    分被告乙○○、丁○○亦涉犯刑法第302 條之妨害自由罪嫌
    ；另被告乙○○除強盜甲○○所有之皮包1 只（內有身分證
    、駕照、行照、提款卡、信用卡及現金900 餘元）、鑰匙1
    串及甲○○存摺5 本（土地銀行、台灣企銀、第一銀行、富
    邦銀行、彰化銀行各1 本）、信用卡8 張（聯邦銀行3 張、
    中國信託銀行5 張）等物外，尚強盜甲○○所有之手機1 支
    ，因認就此部分，被告乙○○亦犯刑法第328 條第1 項之強
    盜罪嫌等語。
  2.惟查，證人甲○○自96年11月29日至證人丙○○前述住處前
    ，被告乙○○等人即已未再拘束其人身自由，且亦容任甲○○自由離去，業經認明如上。是於前揭時點至96年12月12日
    被告乙○○將甲○○載離潘志建住處前往屏東市區，途中甲○○趁隙跳車之時止，被告乙○○、丁○○自無再行剝奪甲○○自由或續予拘禁之可言。另被告乙○○除強盜證人甲○○所有之皮包1 只（內有身分證、駕照、行照、提款卡、信
    用卡及現金900 餘元）、鑰匙1 串及甲○○存摺5 本（土地
    銀行、台灣企銀、第一銀行、富邦銀行、彰化銀行各1 本）
    、信用卡8 張（聯邦銀行3 張、中國信託銀行5 張）等物外
    ，並未強盜甲○○所有之手機1 支，亦經敘明如上，是被告
    乙○○自無強盜證人甲○○手機之犯行，亦堪認定。就此等
    部分，本應分別為被告乙○○、丁○○無罪之諭知，惟因公
    訴意旨認此部分各與前開經論罪科刑之妨害自由及強盜罪行
    部分，均屬單純一罪之關係，爰均不另為無罪之諭知。
二、無罪部分：
  (一)公訴意旨另以：被告丁○○基於與被告乙○○共同意圖為自
    己不法所有之強盜犯意聯絡，由乙○○動手強搜甲○○身上
    財物，而甲○○因遭控制行動自由至無法抗拒，而任令乙○○取走其身上之皮包1 只（內有身分證、駕照、行照、第一
    銀行金融卡1 張及現金900 餘元）、手機1 支及甲○○住處
    鑰匙等物。嗣乙○○持前開鑰匙進入甲○○住處搜刮甲○○
    財物，計取得存摺5 本（土地銀行、台灣企銀、第一銀行、
    富邦銀行、彰化銀行各1 本）及信用卡8 張（聯邦銀行3 張
    、中國信託銀行5 張）等物，因認被告丁○○就此部分涉犯
    刑法第328 條第1 項之強盜罪嫌等語。
  (二)按犯罪事實應依證據認定之，無證據不得認定犯罪事實；又
    不能證明被告犯罪者，應諭知無罪之判決，刑事訴訟法第15
    4 條第2 項、第301 條第1 項分別定有明文。次按認定不利
    於被告之事實，須依積極證據，茍積極證據不足為不利被告
    事實之認定，即應為有利於被告之認定，更不必有何有利之
    證據；事實之認定，應憑證據，如未能發現相當證據，或證
    據不足以證明，自不能以推測或擬制之方法，以為裁判之基
    礎；且認定犯罪事實所憑之證據，雖不以直接證據為限，間
    接證據亦包括在內，然而無論直接證據或間接證據，其為訴
    訟上之證明，須於通常一般之人均不致有所懷疑，而得確信
    其為真實之程度者，始得據為有罪之認定，倘其證明尚未達
    到此一程度，而有合理之懷疑存在而無從使事實審法院得有
    罪之確信時，即應為諭知被告無罪之判決；又檢察官對於起
    訴之犯罪事實，仍應負提出證據及說服之實質舉證責任，倘
    其所提出之證據，不足為被告有罪之積極證明，或其指出證
    明之方法，無從說服法院以形成被告有罪之心證，基於無罪
    推定之原則，自應為被告無罪判決之諭知，最高法院30年上
    字第816 號、40年臺上字第86號、76年臺上字第4986號、92
    年臺上字第128 號判例可資參照。
  (三)訊據被告丁○○堅決否認有何強盜甲○○財物犯行，辯稱：
    前開物品都是乙○○拿的，與伊並無關係等語。經查：
  1.甲○○於96年11月22日攜帶於身上之皮包1 只（內有身分證
    、駕照、行照、提款卡、信用卡及現金900 餘元）及住處鑰
    匙1 串，係被告乙○○利用甲○○被帶至前開屏東縣萬丹鄉
    某矮屋，無法自主行動而強行取走之情，業經證人甲○○證
    陳如上。而被告丁○○亦否認有與被告乙○○共謀拿取甲○○所有之前開物品之行為，復否認曾與被告乙○○謀議共同
    拿取甲○○住處所有之存摺5 本（土地銀行、台灣企銀、第
    一銀行、富邦銀行、彰化銀行各1 本）及信用卡8 張（聯邦
    銀行3 張、中國信託銀行5 張）等物。再參諸證人即被告乙○○於本院證稱：丁○○不是很清楚我與甲○○間的糾紛，
    他只知道我與甲○○間是官司的事情，丁○○並沒有拿取或
    分得甲○○的財物，也沒有拿甲○○的提款卡等語（見本院
    卷第101 頁反面至102 頁反面）。是被告丁○○辯稱伊並未
    強盜甲○○等語，是否真實，即值斟酌。
  2.又甲○○住處所有之存摺5 本（土地銀行、台灣企銀、第一
    銀行、富邦銀行、彰化銀行各1 本）及信用卡8 張（聯邦銀
    行3 張、中國信託銀行5 張）等物，係被告乙○○所拿取者
    ，業經認明如上。而被告丁○○雖亦曾逼問甲○○提款卡密
    碼為何，然此係因被告乙○○要求被告丁○○逼問者，業經
    證人甲○○於原審證陳明確（見原審卷第162 頁）。本院審
    酌：證人甲○○提款卡密碼既係因被告乙○○之要求，被告
    丁○○始行逼問甲○○，有如前述，則被告丁○○並非主動
    積極欲得知甲○○提款卡密碼，其此種行為充其量僅屬被告
    乙○○之工具，殆可認定。此外，復參以被告乙○○於逼問
    甲○○提款卡密碼未果時，即會動手毆打甲○○，然被告丁○○並不會因提款卡密碼之事毆打甲○○，縱使丁○○毆打
    甲○○，亦皆係與提款卡密碼無關之事等情，亦據證人甲○○證陳在卷（見本院卷第111 頁正面、第11 2頁反面至113
    頁正面），顯見是否知悉提款卡密碼對被告丁○○而言，並
    非急切需要乙節，益徵被告丁○○當僅係單純聽從被告乙○○之命詢問甲○○提款卡密碼，否則衡情被告丁○○自當與
    乙○○相同，皆亟欲知悉甲○○提款卡密碼，以利提領金錢
    用供花用，而非此種可知可不知之態度。是甚認被告丁○○
    辯稱伊並未強盜甲○○等語，應屬可採。
  3.另被告乙○○取走甲○○之手機，用意僅係單純阻絕甲○○
    與外界之聯絡，並無為自己不法所有之意圖，前亦述及，是
    亦難認被告丁○○有與被告乙○○共同強盜甲○○手機之犯
    行。
  4.被告丁○○雖有詢問甲○○提款卡密碼之情事，然其既僅係
    單純聽從被告乙○○之命詢問甲○○，而屬被告乙○○之工
    具，又其並無積極取走甲○○前開財物之行為，既均如上述
    ，自難遽然繩之以刑法強盜罪責。此外，本院復查無其他積
    極證據，足以證明被告丁○○確有上述強盜犯行，犯罪自屬
    不能證明，依諸前揭刑事訴訟法第301 條第1 項之規定，自
    應為被告丁○○此部分無罪之諭知。
  (四)原審未察，遽就此強盜部分為被告丁○○有罪之判決，尚有
    未合。被告丁○○上訴意旨否認此部分之犯罪，執此指摘原
    判決不當，為有理由，自應由本院將此部分撤銷，另為被告
    丁○○此部分無罪之判決。
三、被告乙○○聲請傳訊證人李文祺，證明其並無私行拘禁妨害
    甲○○自由之犯行；並聲請調閱甲○○帳戶明細資料，以證
    明其並無盜領甲○○存款之犯行。惟本院審諸證人甲○○撥
    打電話告知李文祺其遭人拘禁之時間，係在約96年12月10日
    之時，此業經證人甲○○於偵查中證陳明確（見偵卷第93頁
    ），而此時點被告乙○○等人已無拘禁甲○○之行為，業經
    認明如上，是被告乙○○就此部分聲請傳訊李文祺自無必要
    。另公訴意旨亦未起訴被告乙○○有另行起意盜領證人甲○○存款之犯行，本院亦未遽予認定，是被告乙○○聲請調閱
    甲○○帳戶明細資料，亦核無必要，均此敘明。
四、被告乙○○、丁○○被訴傷害部分，業經原審為不受理判決
    確定，茲不再論。
據上論結，應依刑事訴訟法第369 條第1 項前段、第364 條、第
301 第1 項，第299 條第1 項前段，刑法28條、第302 條第1 項
、第328 條第1 項、第47條第1 項前段、第51條第5 款，刑法施
行法第1 條之1 ，判決如主文。
本案經檢察官張金塗到庭執行職務。
中    華    民    國    98    年    3     月    18    日
                  刑事第一庭  審判長法  官  翁慶珍
                                    法  官  莊崑山
                                    法  官  徐美麗
以上正本證明與原本無異。
如不服本判決應於收受本判決後10日內向本院提出上訴書狀，其
未敘述上訴理由者，並得於提起上訴後10日內向本院補提理由書
狀（均須按他造當事人之人數附繕本）「切勿逕送上級法院」。
被告丁○○被訴強盜部分，不得上訴。
中    華    民    國    98    年    3     月    18    日
                                    書記官  賴梅琴
附錄本判決論罪科刑法條：
《刑法第302條》
私行拘禁或以其他非法方法，剝奪人之行動自由者，處5 年以下
有期徒刑、拘役或3 百元以下罰金。
因而致人於死者，處無期徒刑或7 年以上有期徒刑，致重傷者，
處3 年以上10年以下有期徒刑。
第 1 項之未遂犯罰之。
《刑法第328條》
意圖為自己或第三人不法之所有，以強暴、脅迫、藥劑、催眠術
或他法，至使不能抗拒，而取他人之物或使其交付者，為強盜罪
，處5 年以上有期徒刑。
以前項方法得財產上不法之利益或使第三人得之者，亦同。犯強
盜罪因而致人於死者，處死刑、無期徒刑或10年以上有期徒刑；
致重傷者，處無期徒刑或7 年以上有期徒刑。
第1 項及第2 項之未遂犯罰之。
預備犯強盜罪者，處1 年以下有期徒刑、拘役或3 千元以下罰金
。


司法院資訊處製作；財團法人民間司法改革基金會備份。
